ACORDAO-COMPLETO-2402417

ACÓRDÃO 4347/2020 ATA 11/2020 - SEGUNDA CÂMARA

VISTOS, relatados e discutidos estes autos de alteração da aposentadoria deferida em favor de Dirce Santos de Loreto pela Gerência Executiva do INSS no Rio de Janeiro - RJ (Norte) ;
ACORDAM os Ministros do Tribunal de Contas da União, reunidos em Sessão da 2ª Câmara, nos termos do art. 71, III e IX, da Constituição de 1988 e dos arts. 1º, V, 39, II, e 45 da Lei nº 8.443, de 1992, e diante das razões expostas pelo Relator, em:
9.1. considerar ilegal o ato de alteração da aposentadoria em favor de Dirce Santos de Loreto (à Peça 1 sob o nº de controle 10271716-04-2014-000075-6) , negando-lhe o respectivo registro;
9.2. dispensar o ressarcimento das quantias percebidas indevidamente, mas de boa-fé, em sintonia com a Súmula n.º 106 do TCU;
9.3. determinar que a Gerência Executiva do INSS Gerência Executiva do INSS no Rio de Janeiro - RJ (Norte) adote as seguintes medidas:
9.3.1. faça cessar, no prazo de 15 (quinze) dias contados da ciência deste Acórdão, os pagamentos decorrentes do ilegal ato indicado no item 9.1 deste Acórdão, alertando que a autoridade administrativa omissa está sujeita à responsabilidade solidária pelo eventual débito subsequente, nos termos do art. 262, caput e § 1º, do Regimento Interno do TCU (RITCU) ;
9.3.2. informe à interessada indicada no item 9.1 deste Acórdão que, diante da exclusão do suscitado período de insalubridade (10 meses e 16 dias) , ela pode exercer a sua opção pela manutenção da aludida aposentadoria com os proventos, todavia, sob a proporção máxima de 26/30 avos;
9.3.3. dê ciência do inteiro teor desta decisão à interessada indicada no item 9.1 deste Acórdão, no prazo de 15 (quinze) contados da ciência desta deliberação, alertando-a de que o efeito suspensivo proveniente da eventual interposição de recurso junto ao TCU não a eximirá da devolução dos valores percebidos indevidamente após a notificação, diante do não provimento do aludido recurso;
9.4. determinar que a unidade técnica adote as seguintes medidas:
9.4.1. envie a cópia do presente Acórdão, com o Relatório e a Proposta de Deliberação, à Gerência Executiva do INSS Gerência Executiva do INSS no Rio de Janeiro - RJ (Norte) , para ciência e adoção das providências cabíveis; e
9.4.2. arquive o presente processo, sem prejuízo de promover o monitoramento da determinação proferida pelo item 9.3 deste Acórdão, representando ao TCU, se necessário.

Aposentadoria deferida em favor de Dirce Santos de Loreto pela Gerência Executiva do INSS no Rio de Janeiro - Norte.

Segunda Câmara

Gerência Executiva do INSS no Rio de Janeiro - RJ (Norte).

3. Interessada: Dirce Santos de Loreto (CPF XXX.807.927-XX).

13.1. Ministros presentes: Ana Arraes (Presidente), Augusto Nardes, Aroldo Cedraz e Raimundo Carreiro.
13.2. Ministros-Substitutos presentes: Marcos Bemquerer Costa e André Luís de Carvalho (Relator).

ANDRÉ DE CARVALHO

Trata-se de alteração da aposentadoria deferida em favor de Dirce Santos de Loreto pela Gerência Executiva do INSS no Rio de Janeiro - RJ (Norte) .
2.	Após a análise final do feito, a auditora federal da Sefip lançou o seu parecer conclusivo à Peça 16, com a anuência, por delegação de competência, do diretor da unidade técnica (Peça 178) , nos seguintes termos:
"Introdução:
Trata-se de ato de alteração de aposentadoria de Dirce Santos de Loreto, ex-servidora da Gerência Executiva do INSS no Rio de Janeiro/Norte.
2. O ato foi submetido, para fim de registro, à apreciação do Tribunal de Contas da União (TCU) , de acordo com o art. 71, inciso III, da Constituição Federal. O cadastramento e a disponibilização ao TCU ocorreram por intermédio do Sistema de Apreciação e Registro de Atos de Admissão e Concessões, na forma dos arts. 2º, caput e incisos I a VI, e 4º, caput, da Instrução Normativa - TCU 78/2018.
Histórico:
3. Exame anterior desta Unidade propôs considerar legal o ato em tela (peças 3-4) . Parecer do Ministério Público de Contas (MPTCU) , contudo, diante da ausência de apreciação do ato inicial da interessada e da averbação de tempo insalubre, propôs a realização de diligência à origem e a oitiva da interessada (peça 6) , proposta acatada pelo Tribunal, por meio do Acórdão 8599/2018-TCU-Segunda Câmara, de relatoria do Ministro-Substituto André Luís de Carvalho (peça 7) .
4. Assim, foi encaminhada diligência ao INSS, solicitando: a) o cadastramento do ato inicial da concessão de aposentadoria à Sra. Dirce Santos de Loreto no sistema e-Pessoal; e b) documentação que fundamentou a averbação do tempo de 10 meses e 16 dias como insalubre (peça 8) . Em resposta foram encaminhados os esclarecimentos constantes da peça 10.
5. Em retorno à oitiva (peça 11) , a interessada apresentou a defesa anexada à peça 13. 
Exame técnico:
6. Em documentação encaminhada (peça 10) , o INSS esclareceu que providenciou o cadastramento do ato inicial da inativa no e-Pessoal, sob o número de registro 84633/2018. Consulta às bases informatizadas do TCU revelam que o referido ato foi julgado legal por meio do Acórdão 13781/2019-TCU-Primeira Câmara (Relator Augusto Sherman) .
7. O ato ora examinado trata da alteração da proporcionalidade de aposentadoria de 26/30 para 27/30 em razão da averbação de 10 meses e 16 dias de contagem ponderada de tempo insalubre.
8. Sobre este ponto, o TCU, nos termos do Acórdão 2008/2006-TCU-Plenário, de relatoria do Ministro Walton Alencar Rodrigues, em consonância com o posicionamento adotado pela Suprema Corte, passou a reconhecer a contagem ponderada de tempo exercido em atividade insalubre ao servidor que exerceu, como celetista no serviço público, atividades dessa natureza no período anterior à vigência da Lei 8.112/1990.
9. Para esse fim, este Tribunal tem aceitado a averbação realizada de ofício pelo órgão/entidade de origem quando se trata de cargo cujas atribuições presumivelmente envolvam risco para a higidez física do profissional. Para os demais cargos, contudo, a referida contagem somente é admitida mediante a apresentação de certidão emitida pelo INSS ou, alternativamente, de laudo oficial que comprove a existência de risco à integridade física do servidor ou a presença de agentes nocivos à sua saúde no local de trabalho (Acórdão 691/2017-TCU-Primeira Câmara, relatado pelo Ministro Bruno Dantas e Acórdão 911/2014-TCU-Plenário, de relatoria do Ministro Benjamin Zymler) .
10. As respostas encaminhadas pelo INSS e pela interessada (peças 10 e 13) atestam que a contagem especial fora concedida com base no pagamento de adicional de insalubridade à interessada, o que contraria a jurisprudência desta Corte, uma vez que em sua vida funcional a servidora ocupou apenas cargos de natureza administrativa, sem risco presumido à sua saúde.
Conclusão:
11. Em razão do exposto, diante da falta de comprovação dos requisitos para a regular averbação de tempo de atividade insalubre, cabe considerar ilegal o ato em tela.
Proposta de encaminhamento:
12. Ante o exposto, conforme o preceituado no artigo 71, inciso III, da Constituição Federal de 1.988; c/c os artigos. 1º, inciso V, e 39, inciso II, da Lei 8.443/92, c/c os artigos 1º, inciso VIII, 260, §§ 1º, 2º e 5º, do Regimento Interno/TCU, e tomando por base as informações prestadas pelo órgão de controle interno e as verificações feitas pela unidade técnica, na forma prevista no artigo 260, caput, do Regimento Interno-TCU, propõe-se:
12.1. considerar ilegal e recusar o registro do ato de alteração de aposentadoria de Dirce Santos de Loreto (CPF: XXX.807.927-XX) ;
12.2. dispensar o ressarcimento das quantias indevidamente recebidas de boa-fé, consoante o disposto no Enunciado 106 da Súmula de Jurisprudência do TCU;
12.3. determinar à Gerência Executiva do INSS no Rio de Janeiro/Norte que:
12.3.1. faça cessar os pagamentos decorrentes do ato impugnado, comunicando ao TCU, no prazo de quinze dias, as providências adotadas, nos termos dos art. 262, caput, do Regimento Interno do TCU, 8º, caput, da Resolução - TCU 206/2007;
12.3.2. informe à interessada o teor do acórdão que for prolatado, alertando-a de que o efeito suspensivo proveniente de eventual interposição de recurso junto ao TCU não a exime da devolução dos valores indevidamente percebidos após a notificação, em caso de não provimento desse recurso;
12.3.3. encaminhe ao TCU, no prazo de trinta dias, comprovante da data de ciência da beneficiária, nos termos do art. 4º, § 3º, da Resolução - TCU 170/2004."
3.	Enfim, por intermédio do Exmo. Sr. Procurador Rodrigo Medeiros de Lima, o MPTCU anuiu, em cota singela (Peça 18) , à aludida proposta da unidade técnica.
É o Relatório.

não há.

Procurador Rodrigo Medeiros de Lima.

PESSOAL. ALTERAÇÃO DA APOSENTADORIA. INDEVIDA AVERBAÇÃO DO TEMPO DE ATIVIDADE INSALUBRE. ILEGALIDADE DO ATO DE ALTERAÇÃO. NEGATIVA DE REGISTRO. DETERMINAÇÕES. CIÊNCIA.

APOSENTADORIA (APOS)

Secretaria de Fiscalização de Pessoal (Sefip).

Trata-se de alteração da aposentadoria deferida em favor de Dirce Santos de Loreto pela Gerência Executiva do INSS no Rio de Janeiro - RJ (Norte) sob as seguintes condições:
	Peça
	Número de Controle
	Data de Nascimento
	Tipo de Ato e de Aposentadoria
	Vigência
	Enviado ao TCU

	1
	10271716-04-2014-000075-6
	4/9/1949
	alteração - aposentadoria voluntária com proventos proporcionais
	1/8/2000
	14/10/2015

2.	Após a análise original do feito, a Sefip identificou a indevida averbação do tempo de atividade insalubre (10 meses e 16 dias) nos proventos da interessada, devendo ressaltar que a referida rubrica não figuraria no respectivo ato inicial de aposentadoria considerado legal pelo Acórdão 13.781/2019 prolatado pela 1ª Câmara do TCU sob a relatoria do Ministro-Substituto Augusto Sherman.
3.	De todo modo, a Sefip sugeriu a ilegalidade do presente ato de alteração da aposentadoria para lhe negar o registro, sem prejuízo de determinar ao INSS para esclarecer a interessada sobre a possibilidade de permanecer aposentada a partir do ajuste nos seus proventos à razão de 26/30 avos, e não mais à razão de 27/30 avos.
4.	Por esse prisma, após a análise final do feito, com a avaliação, inclusive, da subsequente documentação juntada ao processo, a Sefip assinalou a ilegalidade da averbação do suposto tempo de insalubridade, ante a falta de comprovantes sobre a efetiva subsistência de risco ou de agentes nocivos à saúde no local de trabalho da então servidora ativa, e, assim, a unidade técnica propôs a ilegalidade do referido ato, com a negativa do registro, tendo o MPTCU anuído a essa proposta.
5.	O TCU pode incorporar os pareceres da Sefip e do MPTCU a estas razões de decidir.
6.	Bem se sabe que, em sintonia com o Acórdão 911/2014-TCU-Plenário, a contagem especial do tempo prestado em condições insalubres, penosas e perigosas em prol de servidores ocupantes de cargos estritamente administrativos deveria observar os parâmetros definidos pelo Acórdão 2008/2006-TCU-Plenário e, desse modo, somente poderia legalmente ocorrer a partir da efetiva demonstração sobre a subsistência de risco ou de agentes nocivos à saúde no local de trabalho ante o devido ateste por laudo pericial.
7.	Em face disso, a partir da exclusão do suscitado período de insalubridade (10 meses e 16 dias) , os proventos de aposentadoria proporcional da interessada deveriam ser reduzidos para a razão de 26/30 avos, devendo ser excluído o indevido acréscimo de 1/30 avos como o suposto tempo de insalubridade.
8.	Diante, enfim, da entrada do aludido ato de alteração no TCU há menos de 5 anos, não seria necessária a prévia oitiva da aludida interessada, estando esse entendimento em plena consonância com a jurisprudência do STF (v.g.: MS-25.116 e MS-25.403) e com a exceção prevista na Súmula Vinculante nº 3 do STF, além de estar em sintonia com a jurisprudência do TCU (v. g.: Acórdão 587/2011-TCU-Plenário, entre outros) .
9.	O TCU deve assinalar a ilegalidade, portanto, do suscitado ato de alteração da aposentadoria em favor de Dirce Santos de Loreto, com a subsequente negativa do registro, sem prejuízo de orientar a interessada sobre a possibilidade de opção pela manutenção da aludida aposentadoria com os proventos, todavia, sob a proporção máxima de 26/30 avos.
Ante o exposto, pugno pela prolação do Acórdão ora submetido a este Colegiado.
TCU, Sala das Sessões, em 23 de abril de 2020.
Ministro-Substituto ANDRÉ LUÍS DE CARVALHO 
Relator